臺灣士林地方法院民事判決
110年度訴字第187號
原      告  李俊翰  
訴訟代理人  洪維駿律師
            李岳洋律師
被      告  鄭湘議即湘之坊


上列當事人間請求返還履約保證金事件，本院於民國110 年10月
18日言詞辯論終結，判決如下：
    主  文
原告之訴及假執行之聲請均駁回。
訴訟費用由原告負擔。
    事  實  及  理  由
一、原告主張：緣兩造於民國105 年8 月15日與簽訂技術合作加
    盟合約書（下稱系爭合約），約定原告於105 年8 月29日起
    至107 年6 月30日止得使用南湖高中早餐部，並於系爭合約
    第9 條約定若無續約，則合約自動終止。又原告業依系爭合
    約第12條約定，給付被告新臺幣（下同）160 萬元，作為加
    盟履約之保證金，依同條約定，合約期限屆滿後，若兩造無
    續約，被告應即將保證金退還予原告。系爭合約期限屆滿後
    ，因兩造無續約或另為約定，系爭合約即終止，詎原告自10
    7 年7 月1 日起，多次向被告催討返還保證金160 萬元，並
    於108 年9 月6 日委請律師函促被告返還，惟被告均置之不
    理，爰依系爭合約第12條及民法第179 條規定，請求擇一有
    理由為判決，並聲明：㈠被告應給付原告160 萬元，及自107
     年7 月1 日起至清償日止，按年息百分之五計算之利息。㈡
    願供擔保請准宣告假執行。
二、被告則以：被告與南湖高中所簽訂之臺北市市有公用房地使
    用行政契約（下稱系爭公用房地使用契約）之合約日期為10
    5 年1月1日至同年12月31日，經南湖高中同意續約2 次，實
    際經營期間為105年1月1 日起至107年12月31日止，合計3年
    。原告與其配偶即訴外人李雅琪（下稱李雅琪）於105年1月
    初至南湖高中找被告表示也想在南湖高中營業，故被告請原
    告帶保證金前來簽約，惟合約書寫一半時，原告始稱未攜帶
    保證金，故兩造合約並未成功簽署，而被告將該簽署一半之
    合約置於伊辦公室，未料原告乘被告暑假不在時，偷走合約
    書並自行填寫日期及簽名蓋章，還偷了一個姓名非被告之發
    票章。系爭公用房地使用契約為1年1約，於未知學校是否會
    續約之情形下，被告何以與原告簽訂長達2 年之合約，且系
    爭合約上之日期明顯字跡不同，足見系爭合約係偽造的，被
    告從未拿到保證金。又原告所提存戶交易明細分別係104年8
    月及10月匯款，而兩造之合作關係是從105 年開始，在此之
    前兩造並不相識，而原告與其李雅琪係透過訴外人簡秋緣（
    下稱簡秋緣）於105 年被告承接南湖高中時認識的，故原告
    於104 年所給付之款項與被告無關，且原告於106年7月後就
    沒再給付租金，合計尚積欠租金208萬元等語資為抗辯。並
    聲明：㈠原告之訴及假執行之聲請均駁回。㈡如受不利判決，
    願供擔保請准宣告免為假執行。
三、本院之判斷：
  ㈠原告主張被告前與南湖高中簽訂系爭公用房地使用契約後，
    並由原告向被告加盟經營南湖高中早餐部等情，為被告所不
    爭執，原告此部分主張應堪信為真實，惟就原告主張兩造簽
    署系爭合約及交付保證金160萬元一事，則為被告所否認，
    並以前詞置辯。
　㈡按無法律上之原因而受利益，致他人受損害者，應返還其利
    益，民法第179條定有明文。不當得利可區分為「給付型之
    不當得利」與「非給付型不當得利」等2類型，前者係基於
    受損人之給付而發生之不當得利，後者乃由於給付以外之行
    為（受損人、受益人、第三人之行為）或法律規定或事件所
    成立之不當得利。給付型不當得利中，所謂給付，係指有意
    識地，並基於一定目的而增加他人財產，強調「給付目的指
    向」，以決定給付關係之當事人為何；而非給付型之不當得
    利中之「權益侵害之不當得利」，則係指侵害取得本應歸屬
    於他人權益內容而受利益，致他人受損害，欠缺正當性，亦
    即以侵害行為取得應歸屬他人權益內容之利益，而從法秩序
    權益歸屬之價值判斷上不具保有利益之正當性之情形。原告
    主張經由簡秋緣交付160萬元保證金予被告，於系爭合約屆
    期後，給付目的已不存在，請求依不當得利規定請求返還，
    核屬給付型不當得利，主張該不當得利返還請求權人即原告
    ，即應就被告欠缺受領給付之目的負舉證之責。
　㈢按私文書應由舉證人證其真正。但他造於其真正無爭執者，
    不在此限。民事訴訟法第357條定有明文。原告所提系爭合
    約，其中第12條記載：「加盟履約保證金，新臺幣壹佰陸拾
    萬‧‧‧簽約日以現金或即期支票或銀行本票支付【附註：本
    契約到期後，乙方無重大‧‧‧事及甲方與機關針對本標的仍
    有續約，則退還履約保證金新臺幣壹佰陸拾萬整（甲、乙雙
    方仍有續約不在此限）】，於契約末頁立合約書人欄中甲方
    「營運總監」處有電腦打字「鄭湘議」姓名，惟並無被告本
    人之簽名。再依該欄甲方雖蓋有「湘之坊」統一發票章印文
    ，惟其上記載負責人為「張曉齡」，而非被告。再「湘之坊
    」商業自92年9月16日設立登記後，負責人即為被告，有桃
    園市政府110年5月4日府經商行字第1100105439號函檢送之
    歷次商業登記抄本在卷可參（本院卷第132至155頁），是原
    告主張被告有簽署系爭合約一節，尚非無疑，被告既否認簽
    署系爭合約，原告復未舉證證明被告確有簽署系爭合約之事
    實，依上開規定，原告依系爭合約第12條規定主張被告返還
    履約保證金160萬元之事實，即無依據。
　㈣原告另主張於104年8月26日、同年10月8日票據交換付款16萬
    元、149萬元予簡秋緣之事實，雖為被告所不爭執，且有原
    告提出之客戶交易明細資料為證（本院卷第22頁）。但就簡
    秋緣有無受託轉交其中160萬元作為履約保證金一節，則為
    被告所否認。依原告所提李霖翔與簡秋緣所簽訂之「部門店
    長約品約聘契約書」（本院卷第216至224頁），其中約定在
    職保證金「大部門」160萬元。而依證人簡秋緣於審理中具
    結證稱：2015年8 月26日、2015年10月8 日兩筆票據交易是
    當時原告配偶之弟弟李霖翔跟伊合作台北護理健康大學學生
    餐廳所付的保證金，他們約定160 萬元，伊知道被告有跟南
    湖高中簽訂契約，原告或其配偶李雅琪並無跟伊講過把保證
    金160 萬元轉交給被告，做了一學期，李雅琪就一直抱怨，
    當時被告接到南湖高中標案，伊就介紹他到被告那邊做生意
    ，他看了之後感覺很想去那邊，私底下有找被告說想去那邊
    做，並拜託伊轉告被告說可否晚點給他合作的錢，因為李雅
    琪說被85度C 告，伊的認知是李霖翔繼續跟伊合作，覺得李
    雅琪去被告那邊也很好，沒想到李雅琪把李霖翔拉走，他們
    有協議如果不履行的話沒收保證金，所以伊主觀想法為李霖
    翔違約所以就把保證金沒收，因為105 年1 月李雅琪去被告
    那後一直沒有付錢，被告就一直來找伊要，說伊介紹作保的
    要負責，所以伊就從當初保證金的錢拿一些給被告，幫忙代
    付租金等語（見本院卷第199至203頁筆錄）。是關於匯予簡
    秋緣之160萬元保證金部分，證人簡秋緣係主張將該筆保證
    金沒收，至於交付被告金錢部分，係因原告積欠租約而予以
    代償，但無受託轉交保證金160萬元之事實。原告雖主張並
    無積欠被告租金等語，但此部分係屬簡秋緣代償租金之法律
    關係是否成立，若無積欠租金事實存在，亦僅簡秋緣得否另
    依不當得利法律關係請求被告返還，亦與簡秋緣有無受託轉
    交保證金之事實無涉。是原告與被告間既無給付關係之存在
    ，原告徒以簡秋緣所稱沒收李霖翔給付之保證金後所為處分
    行為，而認兩造間有給付關係，要無足採。
　㈤至原告所提李雅琪與簡秋緣私下對話錄音譯文（本院卷第226
    至232頁），該部分核屬簡秋緣之審判外陳述，既未經具結
    程序以擔保陳述內容之真正，自無法逕予認定原告主張之事
    實。況於對話中簡秋緣所稱160萬元交付被告之事實，亦僅
    客觀陳述160萬元之流向，亦無自承受託轉交160萬元以充被
    告保證金之事實。是原告依該對話錄音譯文，主張業已委託
    簡秋緣轉交保證金160萬元予被告，並不足採。
四、綜上所述，原告依系爭合約第12條及不當得利法律關係，請
    求被告給付160萬元，為無理由，應予駁回。又原告之訴既
    經駁回，其假執行之聲請失所附麗，應併予駁回。
五、本件事證已臻明確，兩造其餘之攻擊或防禦方法及未經援用
    之證據，經本院斟酌後，認為均不足以影響本判決之結果，
    自無一一詳予論駁之必要，併此敘明。
六、據上論結，原告之訴為無理由，依民事訴訟法第78條，判決
    如主文。
中　　華　　民　　國　　110 　年　　11　　月　　8 　　日
                          民事第二庭
                              法  官  辜  漢  忠  
以上正本係照原本作成。
如對本判決上訴，應於判決送達後20日內向本院提出上訴狀，若
委任律師提起上訴者，應一併繳納上訴審裁判費，否則本院得不
命補正逕行駁回上訴。
中　　華　　民　　國　　110 　年　　11　　月　　8 　　日
                              書記官  潘  盈  筠